ACORDAO-COMPLETO-2496495

ACÓRDÃO 820/2022 ATA 3/2022 - PRIMEIRA CÂMARA

VISTOS, relatados e discutidos estes autos de tomada de contas especial instaurada pelo Ministério do Turismo relativa ao convênio 1268/2010, que teve por objeto incentivar o turismo, com apoio financeiro ao projeto "Capela, o Maior São Pedro do Nordeste", realizado nos dias 26 a 29/6/2010.
ACORDAM os ministros do Tribunal de Contas da União, reunidos em sessão da 1ª Câmara, diante das razões expostas pelo relator, em:
9.1. considerar revéis a empresa Classe A Produções e Eventos Ltda., o Centro de Estudos Casa Curta e a Sra. Deyse Rocha dos Santos, nos termos do art. 12, § 3º, da Lei 8.443/1992;
9.2. rejeitar as alegações de defesa apresentadas pela Sra. Rosângela dos Santos;
9.3. julgar irregulares as contas das Sras. Deyse Rocha dos Santos e Rosângela Rocha dos Santos, com fundamento nos artigos 1º, I, 16, III, "c", 19, caput, e 23, III, "c", da Lei 8.443/1992, e condená-las, solidariamente com o Centro de Estudos Casa Curta/SE, a empresa Classe A Produções e Eventos Ltda., ao pagamento da importância de R$ 89.706,00 (oitenta e nove mil e setecentos e seis reais) , atualizada monetariamente e acrescida de juros de mora, calculados desde 28/9/2010, até a data do efetivo recolhimento, fixando-lhes o prazo de 15 (quinze dias) , a contar da notificação, para que comprovem, perante o Tribunal, o recolhimento do débito ao Tesouro Nacional;
9.4. aplicar, individualmente, ao Centro de Estudos Casa Curta/SE, à empresa Classe A Produções e Eventos Ltda. e às Sras. Deyse Rocha dos Santos e Rosângela Rocha dos Santos a multa prevista no art. 57 da Lei 8.443/1992 c/c o art. 267 do RI/TCU, no valor de R$ 23.000,00 (vinte e três mil reais) , fixando-lhes o prazo de 15 (quinze) dias, a contar da notificação, para que comprovem, perante este Tribunal (art. 214, III, "a", do RI/TCU) , o recolhimento da dívida aos cofres do Tesouro Nacional, atualizada monetariamente desde a data do presente acórdão até a do efetivo recolhimento, se for paga após o vencimento, na forma da legislação em vigor;
9.5. autorizar, desde logo, se requerido, com fundamento no art. 26, da Lei 8.443/1992, c/c o art. 217, §§ 1º e 2º do RI/TCU, o parcelamento das dívidas em até 36 (trinta e seis) parcelas, incidindo, sobre cada parcela, corrigida monetariamente, os correspondentes acréscimos legais, fixando-lhes o prazo de 15 (quinze) dias, a contar do recebimento da notificação, para comprovarem, perante o Tribunal, o recolhimento da primeira parcela, e de 30 (trinta) dias, a contar da parcela anterior, para comprovarem os recolhimentos das demais parcelas, devendo incidir, sobre cada valor mensal, atualizado monetariamente, os juros de mora devidos, no caso do débito, na forma prevista na legislação em vigor, alertando os responsáveis de que a falta de comprovação do recolhimento de qualquer parcela importará o vencimento antecipado do saldo devedor, nos termos do § 2º do art. 217 do Regimento Interno deste Tribunal;
9.6. autorizar, desde logo, nos termos do art. 28, II, da Lei 8.443/1992, c/c art. 219, II, do RIU/TCU, a cobrança judicial das dívidas, caso não atendidas as notificações;
9.7. encaminhar cópia da deliberação à Procuradoria da República em Sergipe, em cumprimento ao disposto no § 3º do art. 16 da Lei 8.443/1992 c/c o § 7º do art. 209 do RI/TCU;
9.8. encerrar o processo e arquivar os autos.

Tomada de contas especial instaurada pelo Ministério do Turismo em razão de irregularidades na execução financeira de convênio que teve por objeto  Capela, o Maior São Pedro do Nordeste.

Primeira Câmara

Centro de Estudos Casa Curta/SE (06.036.728/0001-50).

3. Interessados/Responsáveis:
3.1. Interessado: Ministério do Turismo (MTUR).
3.1. Responsáveis: Centro de Estudos Casa Curta-se (06.036.728/0001-50); Classe A Produções e Eventos Ltda. (08.332.028/0001-38); Deyse Rocha dos Santos (XXX.238.355-XX); Rosângela Rocha dos Santos (XXX.765.375-XX).

13.1. Ministros presentes: Walton Alencar Rodrigues (Presidente), Benjamin Zymler, Vital do Rêgo e Jorge Oliveira.
13.2. Ministros-Substitutos presentes: Augusto Sherman Cavalcanti e Weder de Oliveira (Relator).

WEDER DE OLIVEIRA

Versam os autos de tomada de contas especial instaurada pelo Ministério do Turismo em que foram responsabilizados, originalmente, o Centro de Estudos Casa Curta/SE e as Sras. Deyse Rocha dos Santos e Rosângela Rocha dos Santos, na qualidade de diretora geral e diretora financeira, respectivamente, da referida entidade, em decorrência da reprovação da prestação de contas, por impugnação integral das despesas do convênio 1268/2010 (Siafi 742127) , que tinha por objeto apoiar o projeto "Capela , o Maior São Pedro do Nordeste", previsto para ocorrer nos dias 26 e 27/6/2010.
Transcrevo, com ajustes de forma, a instrução da Secretaria de Controle Externo de Tomada de Contas Especial (Secex-TCE) (peça 78) :
"HISTÓRICO
2.	Nos termos do convênio assinado pelas partes, foram destinados R$ 399.000,00 para a execução do objeto (peça 1, p. 56) , sendo R$ 380.000,00 a serem repassados pelo concedente, e R$ 19.000,00, de contrapartida do convenente, conforme previsto no plano de trabalho (peça 1, p. 15) . 
3.	O ajuste teve vigência entre 26/6/2010 até 30/8/2010, conforme Cláusula Quarta do instrumento de convênio (peça 1, p. 56) , sendo prorrogado até 20/11/2010, conforme consta do Diário Oficial da União (peça 1, p. 70) . 
4.	Consta da peça 1, p. 71 que o recurso foi liberado mediante as Ordens Bancárias 10OB801346, 10OB801347 e 10OB801348, de 22/9/2010, que totalizaram o montante total de R$ 380.000,00.  
5.	Em 23/11/2010, consta a informação nos autos de que, por meio do Ofício 064/2010, a presidente da Casa Curta/SE encaminhou a prestação de contas do Convênio 1268/2010 (Siafi 742127) - peça 1, p. 75.
6.	No âmbito do Ministério do Turismo foram emitidas a Nota Técnica de Análise 0022/2011 (peça 1, p. 76-78) e 294/2015 (peça 1, p. 100-105) , esta última decorrente do Ofício 15448/2015/DRTES/DR/SFC/CGU-PR (peça 1, p. 79) que enviou ao MTur seis relatórios de fiscalização, que trataram de ação de controle, com o objetivo de verificar possíveis irregularidades na execução de recursos federais repassados ao Centro de Estudos Casa Curta/SE. Entre esses relatórios, está o Relatório de Ação de Controle 201306169 (peça 1, p. 80-96) , que tratou do exame da execução dos recursos repassados ao Convênio 1268/2010 (Siafi 742127) , que ora se examina.
7.	O Relatório de TCE 039/2016 (peça 1, p. 135-139) , confirmou as irregularidades apontadas na Nota Técnica 294/2014, concluindo pela não comprovação do valor total repassado de R$ 380.000,00, e responsabilidades solidárias do Centro de Estudos Casa Curta - SE com as Sras. Rosângela Rocha dos Santos e Deyse Rocha dos Santos.
8.	A Secretaria Federal de Controle Interno (SFCI/CGU) elaborou o Relatório de Auditoria 630/2016 (peça 1, p. 185-191) , o Certificado de Auditoria (peça 1, p. 193) , o Parecer do Dirigente do Órgão de Controle Interno (peça 1, 195) e o Pronunciamento Ministerial (peça 1, p. 199) , opinando pela irregularidade dos responsáveis arrolados no presente processo de TCE
9.	No âmbito deste Tribunal, preliminarmente, examinou-se as informações integrantes do processo de tomada de contas especial, instaurado pelo MTur, tendo sido proposta a citação do Centro de Estudos Casa Curta/SE (CNPJ 06.036.728/0001-50) e das Sras. Rosângela Rocha dos Santos (CPF XXX.765.375-XX) e Deyse Rocha dos Santos (CPF XXX.238.355-XX) , Diretora-Geral e Diretora Financeira da entidade convenente (peças 7 e 8)  
10.	Os responsáveis apresentaram alegações de defesa (peças 22) , tendo ao final do exame, a Unidade Técnica (peça 27, 28 e 29) concluído que as alegações de defesa apresentadas deviam ser rejeitadas, ensejando a irregularidade das contas e a condenação em débito dos respectivos responsáveis, com a aplicação da multa prevista no art. 57 da Lei 8.443, de 1992.
11.	O Parecer do MP/TCU concordou com a proposta da Unidade Técnica (peça 30) . 
12.	O Relator do processo Ministro Weder de Oliveira, por meio de Despacho (peça 37) , citou que:
20. No presente caso, não está comprovado que os preços pagos à empresa Classe A Produções e Eventos Ltda. eram compatíveis com os preços que os artistas, diretamente ou por intermédio de seus representantes legais, haviam praticado com outros demandantes em eventos similares, como exigia a legislação de regência. 
21.Havendo comprovação de que os preços efetivamente cobrados pelas bandas foram menores do que aqueles aprovados no plano de trabalho e, ainda, fortes indícios de inexistência de justa causa para ganhos a título de representação de 'exclusividade' da firma contratada pela convenente Centro de Estudos Casa Curta, constituindo-se, assim, a documentação apresentada nos autos como simulação de legitimidade jurídica para fins de viabilizar pagamento de valores injustificadamente superiores aos de mercado, está comprovada a ocorrência de dano ao erário.
22. A reforçar esse raciocínio, em algumas situações, existe referência ou a comprovação de que os artistas tenham recebido valores inferiores aos transferidos à empresa constituída como representante, o que corresponde a robusta evidência de que os reais valores cobrados por elas foram aqueles que efetivamente receberam, dado que a presunção de ser o valor proposto no plano de trabalho compatível com o preço de mercado foi elidida pelas respostas do MTur às diligências realizadas.
23. Fiscalização realizada pela Controladoria-Geral da União (CGU) , regional de Sergipe, constatou que as bandas/artistas contratadas para os shows previstos para o convênio 1268/2010 receberam valores superiores em relação aos preços praticados em outros eventos da mesma natureza, e à mesma época, conforme registrado no relatório de fiscalização 201306169 (peça 1, p. 93-95) .
13.	Dessa forma, o Relator deste processo, por meio do Despacho (peça 37) concluiu que:
31.Por todo o exposto, determino que a unidade instrutiva promova as citações da empresa Classe A Produções e Eventos Ltda. (CNPJ: 08.332.028/0001-38) , em solidariedade com o Centro de Estudos Casa Curta (CNPJ: 06.036.728/0001-50) e com as Sras. Deyse Rocha dos Santos (CPF: XXX.238.355-XX) e Rosângela Rocha dos Santos (CPF: XXX.765.375-XX) , estas últimas de forma complementar, pelo débito de 145.800,00 (quadro abaixo) , devendo-se proporcionalizar aos aportes dos partícipes, quantificados pela diferença entre os valores constantes dos recibos das bandas/artistas obtidos pela CGU/SE e registrados no relatório de fiscalização 201306169, e os valores pagos constantes da nota fiscal 00199, de 23/9/2010 (peça 1, p. 35) ; e, por fim, no caso da inexistência de recibo por não ter sido disponibilizado ou declarado pela banda/artista, pelo valor integral pago à empresa, considerando como data de débito aquela da transferência dos valores pela entidade convenente:
	Banda/Artista
	Valor Previsto no Convênio 1268/2010 (R$) 
	Valor Pago às Bandas/Artistas (RS) 
	Débito (R$) 

	Garota Safada
	80.000,00
	 (não informado) 
	80.000,00

	Pense Neu
	20.000,00
	16.000,00
	4.000,00

	Forró Maior
	40.000,00
	32.000,00
	8.000,00

	Ivaldo Maceió
	40.000,00
	30.000,00
	10.000,00

	Seeway
	29.000,00
	23.200,00
	5.800,00

	Cavaleiros do Forró
	80.000,00
	64.000,00
	16.000,00

	Painel de Controle
	40.000,00
	32.000,00
	8.000,00

	Fogo na Saia
	30.000,00
	24.000,00
	6.000,00

	Lairton e seus Teclados
	40.000,00
	32.000,00
	8.000,00

	Totais
	399.000,00
	253.200,00
	145.800,00

32. Destaco que o débito é decorrente da não comprovação de que as bandas/artistas foram contratada por preços de mercado, exigência contida no item 'h' da parte II da cláusula terceira e da cláusula oitava do convênio MTur 1268/2010 (Siconv 742127) , e no art. 46, II, da Portaria Interministerial 127/2008, e pela existência de evidências de superfaturamento, correspondente à diferença ente os valores pagos à empresa que se apresentou como representante exclusiva e os recebidos pelas bandas/artistas, valores presumidos como preços de mercado, em razão do contexto em que ocorreram as contratações diretas e da precariedade jurídica dos instrumentos de representação para o evento denominado 'Capela, o Maior São Pedro do Nordeste', realizado no município de Capela, nos dias 26 a 29/6/2010. 
14.	Com base na tabela retro e em obediência ao Despacho do Ministro-Relator (peça 37) , verificou-se que o valor correto do débito é de R$ 138.845,34 (95,23% de um superfaturamento de R$ 145.800,00) , e que a data do débito, será aquela de transferência dos valores à empresa Classe A Produções e Eventos Ltda., qual seja, 28/9/2010 (peça 3, p. 211 e 214) .
15.	Em sequência, a Secex-TCE realizou a citação dos responsáveis, nos termos seguintes (peças 39, 40 e 41) : 
a.1) Irregularidade: não comprovação de que as bandas/artistas foram contratada por preços de mercado, exigência contida no item 'h' da parte II da cláusula terceira e da cláusula oitava do convênio MTur 1268/2010 (Siconv 742127) , e no art. 46, II, da Portaria Interministerial 127/2008, e pela existência de evidências de superfaturamento, correspondente à diferença ente os valores pagos à empresa que se apresentou como representante exclusiva e os recebidos pelas bandas/artistas, valores presumidos como preços de mercado, em razão do contexto em que ocorreram as contratações diretas e da precariedade jurídica dos instrumentos de representação para o evento denominado 'Capela, o Maior São Pedro do Nordeste', realizado no município de Capela, nos dias 26 a 29/6/2010. 
a.1.1) Centro de Estudos Casa Curta (CNPJ: 06.036.728/0001-50) e as Sras. Deyse Rocha dos Santos (CPF: XXX.238.355-XX) e Rosângela Rocha dos Santos (CPF: XXX.765.375-XX) 
a.1.1.1) Conduta: Contratar artistas e bandas sem comprovação de que praticou preços de mercado e autorizar a realização de pagamentos às bandas que se apresentaram no evento, com divergência entre os valores contratados e os efetivamente declarados;
a.1.1.2) Nexo de Causalidade: As condutas impediram comprovar o nexo entre objeto pactuado no convênio e os recursos federais destinados a esse ajuste, de modo que se caracterizou a impossibilidade de que se comprovasse a boa e regular gestão de recursos repassados;
a.1.1.3) Culpabilidade: Não há excludentes de ilicitude, de culpabilidade e de punibilidade. É razoável supor que o responsável tinha consciência da ilicitude de sua conduta. Era exigível conduta diversa da praticada. Não há elementos que possam comprovar a ocorrência de boa-fé. Ressalta-se que a análise da boa-fé relativa a pessoa jurídica de direito privado é realizada considerando as condutas de seus administradores, uma vez que os atos destes obrigam a pessoa jurídica, desde que exercidos nos limites dos poderes definidos no ato constitutivo do ente, nos termos do art. 47 do Código Civil (Acórdão 1723/2016-TCU-Plenário, Ministro-Relator Raimundo Carrero) .
a.1.1.4) Dispositivos Violados: item 'h' da parte II da cláusula terceira do convênio MTur 1268/2010 (Siconv 742127) e art. 46, II, da Portaria Interministerial 127/2008
a.1.2) Classe A Produções e Eventos Ltda. (CNPJ: 08.332.028/0001-38) 
a.1.2.1) Conduta: receber valor superior à soma dos pagamentos recibos pelos artistas; 
a.1.2.2) Nexo de Causalidade: O recebimento de valores acima do valor pago aos artistas/bandas propiciou a não comprovação da boa e regular aplicação dos recursos, dando causa ao dano ao Erário.
a.1.2.3) Culpabilidade: Não há excludentes de ilicitude, de culpabilidade e de punibilidade. É razoável supor que o responsável tinha consciência da ilicitude de sua conduta. Era exigível conduta diversa da praticada. Não há elementos que possam comprovar a ocorrência de boa-fé. Ressalta-se que a análise da boa-fé relativa a pessoa jurídica de direito privado é realizada considerando as condutas de seus administradores, uma vez que os atos destes obrigam a pessoa jurídica, desde que exercidos nos limites dos poderes definidos no ato constitutivo do ente, nos termos do art. 47 do Código Civil (Acórdão 1723/2016-TCU-Plenário, Ministro-Relator Raimundo Carrero) .
a.1.2.4) Dispositivos Violados: item 'h' da parte II da cláusula terceira do convênio MTur 1268/2010 (Siconv 742127) e art. 46, II, da Portaria Interministerial 127/2008
a.2) Valor do débito:
	VALOR ORIGINAL (R$) 
	DATA DA OCORRÊNCIA

	138.845,34
	28/9/2010

a.2.1.1) Valor do débito atualizado em 22/1/2020, sem juros (peça 38) : R$ 237.397,76
16.	Após o Pronunciamento da Secex/TCE (peça 41) , de 12/2/2020, foi efetuada a citação dos responsáveis pelos expedientes indicados a seguir:
	Ofício/Edital
	Peça
	Destinatário
	Data de ciência ou motivo de ausência
	Localização Peça

	5328/2020
	49
	Centro de Estudos Casa Curta
	11/3/2020
	55

	6072/2021
	67
	Rosângela Rocha dos Santos
	23/3/2021
	69

	5324/2020
	46
	Deyse Rocha dos Santos
	9/3/2020
	51

	28581/2020
	58
	Classe A Produções e Eventos Ltda
	9/7/2020
	59

	Edital 1227/2020
	61
	Classe A Produções e Eventos Ltda
	7/8/2020
	62

17.	Transcorrido o prazo regimental, a Sra. Deyse Rocha dos Santos, o Centro de Estudos Casa Curta e a Classe A Produções e Eventos Ltda permaneceram silentes, devendo ser considerados revéis, nos termos do art. 12, § 3º, da Lei 8.443/1992. Já a Sra. Rosângela Rocha dos Santos apresentou defesa (peças 72, 73 e 74) a seguir analisada.
EXAME TÉCNICO
Da validade das notificações:
18.	Preliminarmente, cumpre tecer breves considerações sobre a forma como são realizadas as comunicações processuais no TCU. A esse respeito, destacam-se o art. 179, do Regimento Interno do TCU (Resolução 155, de 4/12/2002) e o art. 4º, inciso III, § 1º, da Resolução TCU 170, de 30 de junho de 2004, in verbis:
Art. 179. A citação, a audiência ou a notificação, bem como a comunicação de diligência, far se-ão:
I - mediante ciência da parte, efetivada por servidor designado, por meio eletrônico, fac-símile, telegrama ou qualquer outra forma, desde que fique confirmada inequivocamente a entrega da comunicação ao destinatário;
II - mediante carta registrada, com aviso de recebimento que comprove a entrega no endereço do destinatário;
III - por edital publicado no Diário Oficial da União, quando o seu destinatário não for localizado
 (...) 
Art. 3º As comunicações serão dirigidas ao responsável, ou ao interessado, ou ao dirigente de órgão ou entidade, ou ao representante legal ou ao procurador constituído nos autos, com poderes expressos no mandato para esse fim, por meio de:
I - correio eletrônico, fac-símile ou telegrama;
II - servidor designado;
III - carta registrada, com aviso de recebimento;
IV - edital publicado no Diário Oficial da União, quando o seu destinatário não for localizado, nas hipóteses em que seja necessário o exercício de defesa.
Art. 4º. Consideram-se entregues as comunicações:
I - efetivadas conforme disposto nos incisos I e II do artigo anterior, mediante confirmação da ciência do destinatário;
II - realizadas na forma prevista no inciso III do artigo anterior, com o retorno do aviso de recebimento, entregue comprovadamente no endereço do destinatário;
III - na data de publicação do edital no Diário Oficial da União, quando realizadas na forma prevista no inciso IV do artigo anterior.
§ 1º O endereço do destinatário deverá ser previamente confirmado mediante consulta aos sistemas disponíveis ao Tribunal ou a outros meios de informação, a qual deverá ser juntada ao respectivo processo.
 (...) 
18.1.	Bem se vê, portanto, que a validade da citação via postal não depende de que o aviso de recebimento seja assinado pelo próprio destinatário da comunicação, o que dispensa, no caso em tela, a entrega do AR em 'mãos próprias'. A exigência da norma é no sentido de o Tribunal verificar se a correspondência foi entregue no endereço correto, residindo aqui a necessidade de certeza inequívoca. 
18.2.	Não é outra a orientação da jurisprudência do TCU, conforme se verifica dos julgados a seguir transcritos:
São válidas as comunicações processuais entregues, mediante carta registrada, no endereço correto do responsável, não havendo necessidade de que o recebimento seja feito por ele próprio (Acórdão 3648/2013-TCU-Segunda Câmara, Relator Min. José Jorge) ;
É prescindível a entrega pessoal das comunicações pelo TCU, razão pela qual não há necessidade de que o aviso de recebimento seja assinado pelo próprio destinatário. Entregando se a correspondência no endereço correto do destinatário, presume-se o recebimento da citação. (Acórdão 1019/2008-TCU-Plenário, Relator Min. Benjamin Zymler) ;
As comunicações do TCU, inclusive as citações, deverão ser realizadas mediante Aviso de Recebimento - AR, via Empresa Brasileira de Correios e Telégrafos, bastando para sua validade que se demonstre que a correspondência foi entregue no endereço correto. (Acórdão 1526/2007-TCU-Plenário, Relator Min. Aroldo Cedraz) .
18.3.	A validade do critério de comunicação processual do TCU foi referendada pelo Supremo Tribunal Federal, nos termos do julgamento do MS-AgR 25.816/DF, por meio do qual se afirmou a desnecessidade da ciência pessoal do interessado, entendendo-se suficiente a comprovação da entrega do 'AR' no endereço do destinatário:
Ementa: agravo regimental. Mandado de segurança. Desnecessidade de intimação pessoal das decisões do tribunal de contas da união. art. 179 do regimento interno do TCU. Intimação do ato impugnado por carta registrada, iniciado o prazo do art. 18 da lei nº 1.533/51 da data constante do aviso de recebimento. Decadência reconhecida. Agravo improvido.
O envio de carta registrada com aviso de recebimento está expressamente enumerado entre os meios de comunicação de que dispõe o Tribunal de Contas da União para proceder às suas intimações.
O inciso II do art. 179 do Regimento Interno do TCU é claro ao exigir apenas a comprovação da entrega no endereço do destinatário, bastando o aviso de recebimento simples. 
19.	Da revelia dos responsáveis: Sra. Deyse Rocha dos Santos, Centro de Estudos Casa Curta e Classe A Produções e Eventos Ltda. 
19.1.	No caso vertente, as citações dos responsáveis deram-se em endereços provenientes da base de CPFs da Receita Federal (peças 42, 44 e 57) 
12.2.	Nos processos do TCU, a revelia não leva à presunção de que seriam verdadeiras todas as imputações levantadas contra os responsáveis, diferentemente do que ocorre no processo civil, em que a revelia do réu opera a presunção da verdade dos fatos narrados pelo autor (Acórdão 1009/2018-TCU-Plenário, Relator Min. Bruno Dantas; 2369/2013 - TCU - Plenário, Relator Min. Benjamin Zymler e 2449/2013 - TCU - Plenário, Relator Min. Benjamin Zymler) . Dessa forma, a avaliação da responsabilidade do agente não pode prescindir da prova existente no processo ou para ele carreada. 
19.3.	Ao não apresentar sua defesa, os responsáveis deixaram de produzir prova da regular aplicação dos recursos sob sua responsabilidade, em afronta às normas que impõem aos gestores públicos a obrigação legal de, sempre que demandados pelos órgãos de controle, apresentar os documentos que demonstrem a correta utilização das verbas públicas, a exemplo do contido no art. 93 do Decreto-Lei 200/1967: 'Quem quer que utilize dinheiros públicos terá de justificar seu bom e regular emprego na conformidade das leis, regulamentos e normas emanadas das autoridades administrativas competentes.' 
19.4.	Mesmo as alegações de defesa não sendo apresentadas, considerando o princípio da verdade real que rege esta Corte, procurou-se buscar, em manifestações do responsável na fase interna desta Tomada de Contas Especial, se havia algum argumento que pudesse ser aproveitado a seu favor. 
19.5.	Os argumentos apresentados na fase interna não elidem as irregularidades apontadas. 
19.6.	Em se tratando de processo em que a parte interessada não se manifestou acerca das irregularidades imputadas, não há elementos para que se possa efetivamente aferir e reconhecer a ocorrência de boa-fé na conduta dos responsáveis, podendo este Tribunal, desde logo, proferir o julgamento de mérito pela irregularidade das contas, conforme os termos dos §§ 2º e 6º do art. 202 do Regimento Interno do TCU. (Acórdão 2064/2011-TCU-Primeira Câmara (relator Min. Ubiratan Aguiar) , 6.182/2011-TCU-1ª Câmara (relator Min. Weber de Oliveira) , 4.072/2010-TCU-1ª Câmara (Relator Min. Valmir Campelo) , 1.189/2009-TCU-1ª Câmara (Relator Min. Marcos Bemquerer) , 731/2008-TCU-Plenário (Relator Min. Aroldo Cedraz) .
19.7.	Dessa forma, os responsáveis: Sra. Deyse Rocha dos Santos, Centro de Estudos Casa Curta e Classe A Produções e Eventos Ltda. devem ser considerados revéis, nos termos do art. 12, § 3º, da Lei 8.443/1992, devendo as contas serem julgadas irregulares, condenando-o ao débito apurado e aplicando-lhe a multa prevista no art. 57 da Lei 8.443/1992.
20.	Alegações de Defesa a Sra. Rosângela Rocha dos Santos (peças 72, 73 e 74) :
20.1.	Inicialmente, a defesa argumentou quanto a suposta diferença entre os valores pagos à empresa Classe A e os recebidos pelas bandas/artistas, que ela se deu em virtude de as contratações terem sido feitas de forma alocada. Assim, definiu que 'artista alocado' é aquele em que do valor total a ser recebido, deve ser deduzido todos os custos e despesas para a sua apresentação.
20.2.	Relatou que tais custos e despesas nada mais são do que o transporte para o local da apresentação, alimentação para toda a banda, camarins, luzes e painéis de leds, palco e sonorização, hospedagens, passagens aéreas etc.
20.3.	Enfatizou que atualmente as bandas/artistas, especialmente as que fazem mais sucesso, criam suas próprias empresas as quais ficam responsáveis por essa questão, mas na época do convênio em comento nenhuma banda/artista possuía sua própria empresa para representá-la.
20.4.	Com isso, defendeu que não há que se falar em pagamento a menor, os valores foram destinados às bandas e também aos custos das despesas para as suas apresentações, não conferindo nenhum tipo de prejuízo ao erário público.
20.5.	Por fim, argumentou que pelo exposto fica claro que os serviços foram rigorosamente prestados e apenas se pode supor existir irregularidades formais no processo.
21.	Análise:
21.1.	Inicialmente, registra-se que na documentação apresentada (peças 73 e 74) permanece comprovado apenas o pagamento da convenente para empresa intermediária (peça 73, p. 63) , não tendo sido trazido novos elementos aos autos que possibilitem averiguar o valor repassado aos artistas/bandas. 
21.2.	Quanto à argumentação de que a contratação foi realizada de forma 'alocada', tendo os valores pagos incluído o pagamento às bandas e os custos das despesas das apresentações, não é possível acatá-la, pois ela vai de encontro as normas aplicáveis ao presente caso, pelos seguintes motivos:
22.2.1.	o plano de trabalho aprovado previu 'unidade: cachês' (peça 1, p. 14-17) , sem nenhuma previsão de pagamento de taxa de administração ou qualquer outra rubrica, como por exemplo, despesas das apresentações. 
22.2.2.	o próprio termo de convênio 742127/2010, cláusula Terceira, inciso II, alínea 'll' veda o pagamento de taxa de administração, de gerência ou similar (peça 1, p. 55) .
22.3.	Com isso, considerando que a defesa não logrou êxito em comprovar que as bandas/artistas foram contratadas por preços de mercado, nem tampouco em suprir as evidências de superfaturamento, correspondente à diferença ente os valores pagos à empresa que se apresentou como representante exclusiva e os recebidos pelas bandas/artistas, rejeita-se as alegações de defesa apresentadas pela responsável.
Prescrição da Pretensão Punitiva
22.	Vale ressaltar que a pretensão punitiva, conforme Acórdão 1441/2016-TCU-Plenário, Relator Ministro Benjamin Zymler, que uniformizou a jurisprudência acerca dessa questão, subordina se ao prazo geral de prescrição indicado no art. 205, do Código Civil, que é de dez anos, contado da data de ocorrência da irregularidade sancionada, nos termos do art. 189, do Código Civil, sendo este prazo interrompido pelo ato que ordenar a citação, a audiência ou a oitiva do responsável.
23.	No caso em exame, não ocorreu a prescrição, uma vez que a irregularidade sancionada ocorreu em 28/9/2010 (data do débito) , e o ato de ordenação da citação ocorreu em 12/2/2020 (peça 41) .
CONCLUSÃO
24.	Quanto aos responsáveis: Sra. Deyse Rocha dos Santos, Centro de Estudos Casa Curta e Classe A Produções e Eventos Ltda, deve-se declarar suas revelias, nos termos do art. 12, §3º, da Lei 8.443/1992 (itens 11 e 12 desta instrução) . 
25.	Em face da análise promovida no item 14, propõe-se rejeitar as alegações de defesa apresentadas pela Sra. Rosângela Rocha dos Santos. Tendo em vista que não constam dos autos elementos que permitam reconhecer a boa-fé dos responsáveis, propõe-se que suas contas sejam julgadas irregulares, nos termos do art. 202, § 6º, do RI/TCU, com a imputação do débito atualizado monetariamente e acrescido de juros de mora, nos termos do art. 202, §1º, do RI/TCU, bem como que lhes sejam aplicada a multa prevista no art. 57 da Lei 8.443/1992. Ressalta-se que a análise da boa-fé relativa a pessoa jurídica de direito privado é realizada considerando as condutas de seus administradores, uma vez que os atos destes obrigam a pessoa jurídica, desde que exercidos nos limites dos poderes definidos no ato constitutivo do ente, nos termos do art. 47 do Código Civil (Acórdão 1723/2016-TCU-Plenário, Ministro-Relator Raimundo Carrero) . 
PROPOSTA DE ENCAMINHAMENTO:
26.	Ante o exposto, submetem-se os autos à consideração superior, propondo ao Tribunal:
	a) declarar a revelia da Sra. Deyse Rocha dos Santos (CPF XXX.238.355-XX) , do Centro de Estudos Casa Curta (CNPJ 06.036.728/0001-50) e da Classe A Produções e Eventos Ltda (CNPJ: 08.332.028/0001-38) , nos termos do art. 12, §3º, da Lei 8.443/1992;
	b) rejeitar as alegações de defesa apresentadas pela Sra. Rosângela Rocha dos Santos (CPF XXX.765.375-XX) ;
	c) julgar irregulares, nos termos dos arts. 1º, inciso I, 16, inciso III, alínea c, da Lei 8.443/1992, c/c os arts. 19 e 23, inciso III, da mesma Lei, as contas da Sra. Rosângela Rocha dos Santos (CPF XXX.765.375-XX) , da Sra. Deyse Rocha dos Santos (CPF XXX.238.355-XX) , do Centro de Estudos Casa Curta (CNPJ 06.036.728/0001-50) e da Classe A Produções e Eventos Ltda (CNPJ: 08.332.028/0001-38) condenando-os ao pagamento da importância a seguir especificada, atualizada monetariamente e acrescida dos juros de mora, calculada a partir da data discriminada até a data da efetiva quitação do débito, fixando-lhe o prazo de quinze dias, para que comprovem, perante o Tribunal, o recolhimento da referida quantia aos cofres do Tesouro Nacional, nos termos do art. 23, inciso III, alínea 'a', da citada lei, c/c o art. 214, inciso III, alínea 'a', do Regimento Interno do TCU. 
	VALOR ORIGINAL (R$) 
	DATA DA OCORRÊNCIA

	138.845,34
	28/9/2010

Valor atualizado até 17/7/2021 (peça 77) : R$ 297.397,50
	d) aplicar individualmente, à Sra. Rosângela Rocha dos Santos (CPF XXX.765.375-XX) , à Sra. Deyse Rocha dos Santos (CPF XXX.238.355-XX) , ao Centro de Estudos Casa Curta (CNPJ 06.036.728/0001-50) e à Classe A Produções e Eventos Ltda (CNPJ: 08.332.028/0001-38) , a multa prevista no art. 57 da Lei 8.443/1992 c/c o art. 267 do Regimento Interno, com a fixação do prazo de quinze dias, a contar das notificação, para comprovar, perante o Tribunal (art. 214, inciso III, alínea 'a', do Regimento Interno) , o recolhimento da dívida aos cofres do Tesouro Nacional, atualizada monetariamente desde a data do acórdão que vier a ser proferido por este Tribunal até a do efetivo recolhimento, se paga após o vencimento, na forma da legislação em vigor;
	e) autorizar, desde logo, a cobrança judicial das dívidas, caso não atendidas a notificação, na forma do disposto no art. 28, inciso II, da Lei 8.443/1992;
	f) autorizar também, desde logo, se requerido, com fundamento no art. 26, da Lei 8.443, de 1992, c/c o art. 217, §§ 1º e 2º do Regimento Interno do TCU, o parcelamento da (s) dívida (s) em até 36 parcelas, incidindo, sobre cada parcela, corrigida monetariamente, os correspondentes acréscimos legais, fixando-lhe o prazo de quinze dias, a contar do recebimento da notificação, para comprovar, perante o Tribunal, o recolhimento da primeira parcela, e de trinta dias, a contar da parcela anterior, para comprovar os recolhimentos das demais parcelas, devendo incidir, sobre cada valor mensal, atualizado monetariamente, os juros de mora devidos, no caso do débito, na forma prevista na legislação em vigor, alertando os responsáveis de que a falta de comprovação do recolhimento de qualquer parcela importará o vencimento antecipado do saldo devedor, nos termos do § 2º do art. 217 do Regimento Interno deste Tribunal; 
g) enviar cópia do Acórdão a ser prolatado à Procuradoria da República no Estado de Sergipe, nos termos do § 3º do art. 16 da Lei 8.443/1992, c/c o § 7º do art. 209 do Regimento Interno do TCU, para adoção das medidas cabíveis.
	h) enviar cópia do Acórdão que vier a ser proferido ao Ministério do Turismo e aos responsáveis, para ciência, informando que a presente deliberação, acompanhada do Relatório e do Voto que a fundamenta, está disponível para a consulta no endereço www.tcu.gov.br/acordaos, além de esclarecer que, caso requerido, o TCU poderá fornecer sem custos as correspondentes cópias, de forma impressa;
	i) informar à Procuradoria da República no Estado de Sergipe, que a presente deliberação, acompanhada do Relatório e do Voto que a fundamenta, está disponível para a consulta no endereço www.tcu.gov.br/acordaos, além de esclarecer que, caso requerido, o TCU poderá fornecer sem custos as correspondentes cópias, de forma impressa; e
	j) informar à Procuradoria da República no Estado de Sergipe, nos termos do parágrafo único do art. 62 da Resolução TCU 259/2014, os procuradores e membros do Ministério Público credenciados nesta Corte podem acessar os presentes autos de forma eletrônica e automática, ressalvados apenas os casos de eventuais peças classificadas como sigilosas, as quais requerem solicitação formal.'
O Ministério Público junto a este Tribunal (MP/TCU) , representado pelo subprocurador-geral Lucas Rocha Furtado, concordou com as propostas da unidade instrutiva (peça 81) .
É o relatório.

Anderson Rocha Silva (OAB/SE 8.235), Gilberto Vieira Leite Neto (OAB/SE 2.454) e outros, representando Rosângela Rocha dos Santos.

Subprocurador-Geral Lucas Rocha Furtado.

TOMADA DE CONTAS ESPECIAL. CONVÊNIO. MTUR. PROMOÇÃO DO TURISMO REGIONAL. REPROVAÇÃO DA PRESTAÇÃO DE CONTAS. NOTIFICAÇÃO. CITAÇÃO. CONTRATAÇÃO DE EMPRESA INTERMEDIÁRIA. INCONSISTÊNCIAS NA CRONOLOGIA DOS FATOS DESDE A PROPOSIÇÃO ATÉ A EXECUÇÃO DO AJUSTE. AUSÊNCIA DE COMPROVAÇÃO DA COMPATIBILIDADE DOS PREÇOS DAS APRESENTAÇÕES ARTÍSTICAS. EVIDENCIAÇÃO DE SUPERFATURAMENTO. REJEIÇÃO DAS ALEGAÇÕES DE DEFESA. REVELIA DA EMPRESA CONTRATADA E DA INSTITUIÇÃO CONVENENTE. DÉBITO PARCIAL. MULTA. COMUNICAÇÕES.

TOMADA DE CONTAS ESPECIAL (TCE)

Secretaria de Controle Externo de Tomada de Contas Especial (Secex-TCE).

O Ministério do Turismo instaurou esta tomada de contas especial em que foram, originalmente, responsabilizados o Centro de Estudos Casa Curta/SE e as Sras. Deyse Rocha dos Santos e Rosângela Rocha dos Santos, diretora-geral e diretora financeira da referida entidade, respectivamente, em decorrência da reprovação da prestação de contas, por impugnação total das despesas, do convênio 1268/2010[footnoteRef:2], que teve por objeto incentivar o turismo, mediante apoio financeiro ao projeto "Capela, o Maior São Pedro do Nordeste", com realização então prevista para os dias 26 a 29/6/2010. [2:  Registro Siconv/Plataforma Mais Brasil: 742127.] 
Para execução do ajuste foi pactuado o montante de R$ 399.000,00, sendo R$ 380.000,00 de aporte do concedente e R$ 19.000,00 como contrapartida da convenente. Os recursos federais foram repassados em 22/9/2010[footnoteRef:3]. A avença teve vigência de 26/6/2010 a 20/11/2010. [3:  Peça 1, p. 71.] 
Neste processo, tal como em muitos outros, a Coordenação-Geral de Análise de Projetos do MTur, por meio do parecer técnico 1632/2010[footnoteRef:4], aprovou a proposição de convênio, incluído o plano de aplicação detalhado, no qual foram preestabelecidos pelo Centro de Estudos Casa Curta os seguintes itens de custos e atrações/shows para o evento proposto[footnoteRef:5]: [4:  Peça 1, p. 31.]  [5:  Peça 1, p. 13-14.] 
	Itens/Bandas
	Valor Previsto (R$) 
	Data Apresentação

	Banda Garota Safada
	80.000,00
	26/6/2010

	Banda Pense Neu
	20.000,00
	26/6/2010

	Banda Seeway
	29.000,00
	27/6/2010

	Banda Forró Maior
	40.000,00
	27/6/2010

	Banda Ivaldo Maceió
	40.000,00
	27/6/2010

	Banda Cavaleiros do Forró
	80.000,00
	28/6/2010

	Banda Painel de Controle
	40.000,00
	28/6/2010

	Banda Fogo na Saia
	30.000,00
	29/6/2010

	Banda Lairton e Seus Teclados
	40.000,00
	29/6/2010

	Total
	399.000,00
	
Do referido parecer técnico constou a conclusão abaixo, que foi considerada no parecer Conjur/MTur 1473/2010 - item "D" análise dos custos especificados no plano de trabalho[footnoteRef:6]: [6:  Peça 1, p. 47.] 
"Isto posto, julgamos oportuna a aprovação, considerando que os custos indicados no projeto, são condizentes com o praticado no mercado local, tendo por base as propostas anexadas ao sistema apresentadas e já atestados." (não grifados no original) 
Sobre a prestação de contas apresentada pelo convenente, o MTur emitiu as notas técnicas de análise 22/2011[footnoteRef:7] e 294/2015[footnoteRef:8].  [7:  Peça 1, p. 76-78.]  [8:  Peça 1, p. 100-105.] 
Na primeira nota, registrou-se que não foram apresentados elementos suficientes para emissão de parecer técnico conclusivo, sendo necessário diligenciamento, a fim de sanear as ressalvas. Não havendo resposta à diligência realizada, promoveu-se a glosa integral do valor repassado.
Na segunda, foi consignado parecer pela reprovação da prestação de contas, essencialmente, em razão das seguintes irregularidades registradas pela Controladoria-Geral da União no relatório de ação de controle 201306169[footnoteRef:9]: [9:  Peça 1, p. 80-96.] 
"contratação de bandas/artistas musicais mediante processo administrativo de inexigibilidade de licitação, sem observância dos requisitos legais previstos no art. 25, inciso III da Lei n°8.666/93 (empresa intermediária com declaração temporária de exclusividade) ;
qualificação técnica da convenente não comprovada;
não comprovação, no ato da prestação de contas, do efetivo recebimento do cachê por parte dos artistas/bandas que se apresentaram nos eventos;
não comprovação da destinação de recursos repassados no valor de R$ 145.800,00 (diferença entre os valores previstos no plano de trabalho e os declarados como recebidos pelos artistas/bandas que se apresentaram no evento) ;
ausência de documentos necessários na prestação de contas;
incompatibilidade dos preços contratados com outros anteriormente cobrados pela mesma banda em eventos realizados na mesma época".
Em resposta à notificação acerca das irregularidades acima, o convenente apresentou defesa, a qual foi rejeitada pelo ministério, nos seguintes termos[footnoteRef:10]: [10:  Peça 1, p. 119.] 
"Em atenção a nova documentação encaminhada em 03 de novembro de 2015, referente ao convênio n° 742127/2010, celebrado entre a Casa Curta - SE e este Ministério do Turismo, o qual vossa senhoria foi a gestora signatária, informamos que seu Pedido de reconsideração foi analisado e no mérito indeferido, tendo em vista que o convênio foi reprovado por estar em desacordo com a legislação vigente, isto é, dentre outras, Lei 8666/93, Portaria Interministerial 127/2008, Acórdão 96/2008-TCU-Plenário, bem como com os termos do convênio, em especial a Cláusula Terceira, Inciso II, letras 'oo', transcrito abaixo:
'apresentar na prestação de contas, quando da contratação de artistas, consagrados, enquadrados na hipótese de inexigibilidade prevista no inciso III do Art. 25 da Lei 8.666/1993, atualizada, por meio de intermediários ou representantes, cópia do contrato de exclusividade com o empresário contratado, registrado em cartório, sob pena de glosa dos valores envolvidos. Ressalta-se que o contrato de exclusividade difere da autorização que confere exclusividade apenas para os dias correspondentes à apresentação dos artistas e que é restrita à localidade do evento, conforme dispõe o Acórdão 96/2008-TCU-Plenário TCU.'"
O tomador de contas registrou, no relatório 39/2016[footnoteRef:11], que a instauração do presente processo foi motivada por "impugnação total das despesas, decorrente da irregularidade na ausência de documentação complementar". O débito foi quantificado pelo total dos recursos federais transferidos e imputada a responsabilidade pelo dano ao Centro de Estudos Casa Curta/SE e às Sras. Deyse Rocha dos Santos e Rosângela Rocha dos Santos, solidariamente. [11:  Peça 1, p. 135-139.] 
A Controladoria-Geral da União (CGU) emitiu certificado e parecer pela irregularidade das contas das dirigentes da entidade, conforme as conclusões do tomador de contas, e o ministro supervisor atestou ter tomado ciência do processo[footnoteRef:12]. [12:  Peça 1, p. 139-147.] 
II
Neste Tribunal, a instituição convenente e as Sras. Rosângela Rocha dos Santos e Deyse Rocha dos Santos foram regularmente citadas para apresentarem alegações de defesa e/ou recolherem o valor histórico de R$ 380.000,00, atualizado a partir de 22/9/2010, em decorrência das seguintes irregularidades:
"a)	contratação de bandas e artistas musicais, mediante inexigibilidade de licitação, para a realização do objeto do Convênio 1268/2010 (Siconv 742127) , sem a apresentação dos contratos de exclusividade com as bandas/artistas, que diferem das declarações/cartas, que foram apresentadas, que apenas reservam data específica para a realização das apresentações; em desacordo com o art. 25, inciso III, da Lei 8.666/1993; bem como ao item 9.5.1.1 do Acórdão 96/2008-TCU-Plenário (Relator Benjamin Zymler) ; 
b)	não comprovação na prestação de contas do efetivo recebimento de cachês por parte das bandas/artistas que se apresentaram nos eventos; em descumprimento à Cláusula Terceira (Das Obrigações do Partícipes) , item II, do instrumento de convênio, que dispõe que cabe ao convenente encaminhar ao concedente dos recursos documento comprobatório do efetivo recebimento do cachê por parte dos artistas, e/ou bandas, e/ou grupos, emitido pelo contratante dos mesmos." 
Examinadas em conjunto as alegações de defesa apresentadas, a então Secretaria de Controle Externo em Sergipe concluiu que os elementos carreados aos autos não possibilitaram firmar o nexo causal entre os recursos repassados e a aplicação no objeto do convênio. Assim, propôs, no essencial, rejeitá-las, imputar débito pelo total dos recursos federais transferidos e aplicar multa às responsáveis[footnoteRef:13]. [13:  Instrução à peça 27.] 
O Ministério Público junto a este Tribunal (MP/TCU) , representado pelo subprocurador-geral Lucas Rocha Furtado, manifestou-se de acordo com as propostas da unidade instrutiva[footnoteRef:14].  [14:  Parecer à peça 30.] 
Na sequência dos atos processuais, tendo em vista a necessidade de completar o rol de responsáveis do processo e ajustar a quantificação do dano, determinei a realização de novas citações, conforme os trechos do despacho que proferi nos autos[footnoteRef:15]: [15:  Peça 37.] 
" (...) 
20.	No presente caso, não está comprovado que os preços pagos à empresa Classe A Produções e Eventos Ltda. eram compatíveis com os preços que os artistas, diretamente ou por intermédio de seus representantes legais, haviam praticado com outros demandantes em eventos similares, como exigia a legislação de regência. 
21.	Havendo comprovação de que os preços efetivamente cobrados pelas bandas foram menores do que aqueles aprovados no plano de trabalho e, ainda, fortes indícios de inexistência de justa causa para ganhos a título de representação de 'exclusividade' da firma contratada pela convenente Centro de Estudos Casa Curta, constituindo-se, assim, a documentação apresentada nos autos como simulação de legitimidade jurídica para fins de viabilizar pagamento de valores injustificadamente superiores aos de mercado, está comprovada a ocorrência de dano ao erário.
22.	A reforçar esse raciocínio, em algumas situações, existe referência ou a comprovação de que os artistas tenham recebido valores inferiores aos transferidos à empresa constituída como representante, o que corresponde a robusta evidência de que os reais valores cobrados por elas foram aqueles que efetivamente receberam, dado que a presunção de ser o valor proposto no plano de trabalho compatível com o preço de mercado foi elidida pelas respostas do MTur às diligências realizadas.
23.	Fiscalização realizada pela Controladoria-Geral da União (CGU) , regional de Sergipe, constatou que as bandas/artistas contratadas para os shows previstos para o convênio 1268/2010 receberam valores superiores em relação aos preços praticados em outros eventos da mesma natureza, e à mesma época, conforme registrado no relatório de fiscalização 201306169 (peça 1, p. 93-95) .
24.	Para demonstrar, o órgão de controle interno realizou consultas ao Siconv e ao portal de transparência do Tribunal de Contas do Estado de Sergipe (TCE/SE) , obtendo as informações organizadas na tabela abaixo:
	Banda/artista
	Evento
	Valor Praticado (R$) 
	Valor contratado no Convênio 1268 (R$) 

	Seeway
	São João Pé no Chão/Areia Branca/SE
	25.000,00
	29.000,00

	Forró Maior
	Forró Caju 2010
	25.000,00
	40.000,00

	Pense Neu
	Forró Caju 2010
	10.000,00
	20.000,00

25.	Além disso, a CGU/SE, por meio de circularização junto às bandas/artistas, que se apresentaram no projeto 'Capela, o Maior São Pedro do Nordeste', obteve informações/recibos com valores divergentes para menor do que daqueles declarados pela entidade convenente e pela empresa Classe A, consoante demonstrado a seguir:
	Banda/Artista
	Valor Declarado na Prestação de Contas (R$) 
	Valor Informado Banda/Artista (R$) 
	Diferença Apurada (R$) 

	Garota Safada
	80.000,00
	 (não informado) 
	80.000,00

	Pense Neu
	20.000,00
	16.000,00
	4.000,00

	Forró Maior
	40.000,00
	32.000,00
	8.000,00

	Ivaldo Maceió
	40.000,00
	30.000,00
	10.000,00

	Seeway
	29.000,00
	23.200,00
	5.800,00

	Cavaleiros do Forró
	80.000,00
	64.000,00
	16.000,00

	Painel de Controle
	40.000,00
	32.000,00
	8.000,00

	Fogo na Saia
	30.000,00
	24.000,00
	6.000,00

	Lairton e seus Teclados
	40.000,00
	32.000,00
	8.000,00

	Total
	399.000,00
	253.200,00
	145.800,00

Essas considerações quanto à existência de dano ao erário têm como supedâneo a existência de recibos pagos às bandas/artistas (representadas pela Classe A Produções e Eventos Ltda.) em valor menor do que aquele especificado no plano de trabalho do convênio. 
Em referência à banda Garota Safada, segundo o relatório da CGU/SE não foi disponibilizado o recibo de pagamento pelos demandados, razão pela qual a quantificação do débito para fins de citação será atribuída pelo valor total pago à firma contratada. 
 (...) 
29.	Com efeito, cabe também chamar aos autos, por meio da citação solidária, a empresa contratada pelo Centro de Estudos Casa Curta - Classe A Produções e Eventos Ltda., nas pessoas de suas representantes legais.
30.	A quantificação do dano, neste caso, levará em conta apenas a diferença dos valores entre os recibos informados e o pagamento realizado à produtora, visto que não foram levantados, para todas as bandas/artistas, os preços praticados em outros eventos similares ao objeto do convênio 1268/2010 (irregularidade que reforça a existência do prejuízo ao erário) . E no caso da inexistência do recibo do cachê, a quantificação será pelo valor total pago à empresa contratada pela convenente.
IV
31.	Por todo o exposto, determino que a unidade instrutiva promova as citações da empresa Classe A Produções e Eventos Ltda. (CNPJ: 08.332.028/0001-38) , em solidariedade com o Centro de Estudos Casa Curta (CNPJ: 06.036.728/0001-50) e com as Sras. Deyse Rocha dos Santos (CPF: 938.238.355-72) e Rosângela Rocha dos Santos (CPF: 330.765.375-04) , estas últimas de forma complementar, pelo débito de 145.800,00 (quadro abaixo) , devendo-se proporcionalizar aos aportes dos partícipes, quantificados pela diferença entre os valores constantes dos recibos das bandas/artistas obtidos pela CGU/SE e registrados no relatório de fiscalização 201306169, e os valores pagos constantes da nota fiscal 00199, de 23/9/2010 (peça 1, p. 35) ; e, por fim,  no caso da inexistência de recibo por não ter sido disponibilizado ou declarado pela banda/artista, pelo valor integral pago à empresa, considerando como data de débito aquela da transferência dos valores pela entidade convenente:
	Banda/Artista
	Valor Previsto no Convênio 1268/2010 (R$) 
	Valor Pago às Bandas/Artistas (RS) 
	Débito (R$) 

	Garota Safada
	80.000,00
	 (não informado) 
	80.000,00

	Pense Neu
	20.000,00
	16.000,00
	4.000,00

	Forró Maior
	40.000,00
	32.000,00
	8.000,00

	Ivaldo Maceió
	40.000,00
	30.000,00
	10.000,00

	Seeway
	29.000,00
	23.200,00
	5.800,00

	Cavaleiros do Forró
	80.000,00
	64.000,00
	16.000,00

	Painel de Controle
	40.000,00
	32.000,00
	8.000,00

	Fogo na Saia
	30.000,00
	24.000,00
	6.000,00

	Lairton e seus Teclados
	40.000,00
	32.000,00
	8.000,00

	Totais
	399.000,00
	253.200,00
	145.800,00

32.	Destaco que o débito é decorrente da não comprovação de que as bandas/artistas foram contratada por preços de mercado, exigência contida no item 'h' da parte II da cláusula terceira e da cláusula oitava do convênio MTur 1268/2010 (Siconv 742127) , e no art. 46, II, da Portaria Interministerial 127/2008, e pela existência de evidências de superfaturamento, correspondente à diferença ente os valores pagos à empresa que se apresentou como representante exclusiva e os recebidos pelas bandas/artistas, valores presumidos como preços de mercado, em razão do contexto em que ocorreram as contratações diretas e da precariedade jurídica dos instrumentos de representação para o evento denominado 'Capela, o Maior São Pedro do Nordeste', realizado no município de Capela, nos dias 26 a 29/6/2010." 
Dessa forma, o valor do débito foi corrigido e proporcionalizado em relação aos aportes de cada partícipe para R$ 138.845,34, com fato gerador ocorrido em 28/9/2010, data da nota fiscal 199 apresentada pela empresa Classe A Produções e Eventos Ltda., e os responsáveis citados pela seguinte irregularidade:
"não comprovação de que as bandas/artistas foram contratada por preços de mercado, exigência contida no item 'h' da parte II da cláusula terceira e da cláusula oitava do convênio MTur 1268/2010 (Siconv 742127) , e no art. 46, II, da Portaria Interministerial 127/2008, e pela existência de evidências de superfaturamento, correspondente à diferença ente os valores pagos à empresa que se apresentou como representante exclusiva e os recebidos pelas bandas/artistas, valores presumidos como preços de mercado, em razão do contexto em que ocorreram as contratações diretas e da precariedade jurídica dos instrumentos de representação para o evento denominado 'Capela, o Maior São Pedro do Nordeste', realizado no município de Capela, nos dias 26 a 29/6/2010." 
Devidamente citados[footnoteRef:16], o Centro de Estudos Casa Curta e a Sra. Deyse Rocha dos Santos permaneceram silentes. A Sra. Rosângela Rocha dos Santos apresentou alegações de defesa[footnoteRef:17], conforme análise a seguir reproduzida da instrução da Secex-TCE[footnoteRef:18]: [16:  Peças 39-41.]  [17:  Peças 72-74.]  [18:  Peça 78, p. 7-8.] 
"13.	Alegações de Defesa a Sra. Rosângela Rocha dos Santos (peças 72, 73 e 74) :
13.1.	Inicialmente, a defesa argumentou quanto a suposta diferença entre os valores pagos à empresa Classe A e os recebidos pelas bandas/artistas, que ela é se deu em virtude de as contratações terem sido feitas de forma alocada. Assim, definiu que "artista alocado" é aquele em que do valor total a ser recebido, deve ser deduzido todos os custos e despesas para a sua apresentação.
13.2.	Relatou que tais custos e despesas nada mais são do que o transporte para o local da apresentação, alimentação para toda a banda, camarins, luzes e painéis de leds, palco e sonorização, hospedagens, passagens aéreas etc.
13.3.	Enfatizou que atualmente as bandas/artistas, especialmente as que fazem mais sucesso, criam suas próprias empresas as quais ficam responsáveis por essa questão, mas na época do convênio em comento nenhuma banda/artista possuía sua própria empresa para representá-la.
13.4.	Com isso, defendeu que não há que se falar em pagamento a menor, os valores foram destinados às bandas e também aos custos das despesas para as suas apresentações, não conferindo nenhum tipo de prejuízo ao erário público.
13.5.	Por fim, argumentou que pelo exposto fica claro que os serviços foram rigorosamente prestados e apenas se pode supor existir irregularidades formais no processo.
14.	Análise:
14.1.	Inicialmente, registra-se que na documentação apresentada (peças 73 e 74) permanece comprovado apenas o pagamento da convenente para empresa intermediária (peça 73, p. 63) , não tendo sido trazido novos elementos aos autos que possibilitem averiguar o valor repassado aos artistas/bandas. 
14.2.	Quanto à argumentação de que a contratação foi realizada de forma "alocada", tendo os valores pagos incluído o pagamento às bandas e os custos das despesas das apresentações, não é possível acatá-la, pois ela vai de encontro as normas aplicáveis ao presente caso, pelos seguintes motivos:
14.2.1.	o plano de trabalho aprovado previu 'unidade: cachês'  (peça 1, p. 14-17) , sem nenhuma previsão de pagamento de taxa de administração ou qualquer outra rubrica, como por exemplo, despesas das apresentações. 
14.2.2.	o próprio termo de convênio 742127/2010, cláusula Terceira, inciso II, alínea "ll" veda o pagamento de taxa de administração, de gerência ou similar (peça 1, p. 55) .
14.3.	Com isso, considerando que a defesa não logrou êxito em comprovar que as bandas/artistas foram contratadas por preços de mercado, nem tampouco em suprir as evidências de superfaturamento, correspondente à diferença ente os valores pagos à empresa que se apresentou como representante exclusiva e os recebidos pelas bandas/artistas, rejeita-se as alegações de defesa apresentadas pela responsável."
Destarte, a Secretaria de Controle Externo de Tomada de Contas Especial, no essencial, propõe considerar revéis a Sra. Deyse Rocha dos Santos, o Centro de Estudos Casa Curta e a empresa Classe A Produções Eventos Ltda., nos termos do art. 12, § 3º, da Lei 8.443/1992; rejeitar as alegações de defesa da Sra. Rosângela Rocha dos Santos; e julgar irregulares as contas dos responsáveis, condenando-os, solidariamente, ao pagamento do débito de R$ 138.845,34 e aplicar-lhes a multa prevista no art. 57 da Lei 8.43/1992.
O Ministério Público junto a este Tribunal, representado pelo subprocurador-geral Lucas Rocha Furtado, em sua segunda manifestação nos autos, concordou com as propostas da unidade instrutiva[footnoteRef:19]. [19:  Parecer à peça 81.] 
III
A abordagem do presente caso segue a linha que tenho adotado em casos semelhantes envolvendo os convênios celebrados pelo MTur no bojo do programa de apoio ao turismo regional.
Ressalto, inicialmente, que nos convênios que vinham sendo analisados sob minha relatoria, observava-se que a Coordenação-Geral de Análise de Projetos do MTur havia aprovado os planos de trabalho fazendo constar do parecer a conclusão sobre análise dos custos transcrita no parágrafo 4 desta proposta de deliberação.
Ante a existência de dúvidas sobre os fundamentos daquela conclusão, determinei a realização de diligências ao MTur para que encaminhasse a documentação que deu suporte à afirmação de que os preços propostos estavam de acordo com os preços de mercado, dado que a presunção de veracidade dessa afirmação impunha e validava os raciocínios de não comprovação de ocorrência de dano ao erário por superfaturamento.
As respostas recebidas foram no sentido de que não havia evidências ou documentações que demonstrassem ter havido análise de custos, desfazendo-se a presunção de que os preços constantes do plano de trabalho correspondiam aos preços de mercado praticados à época.
Em todos os casos até então analisados não havia nos autos dos processos, comprovação de que os valores cobrados pelas empresas representantes das atrações artísticas estavam em conformidade com os preços de mercado, exigência tanto do art. 26 da Lei de Licitações, quanto do art. 46 da Portaria Interministerial 127/2008.
O caso concreto se amolda às recentes decisões deste Colegiado (acórdãos 8871/2019, 13703/2019, 13726/2019, 14584/2019, 3184/2020 e 18907/2021-TCU-1ª Câmara) , fundamentadas na existência de superfaturamento, diante (i) da ausência de justificação de preços e (ii) do contexto fático em que ocorreram as contratações diretas. 
A ausência de justificativa de preços foi devidamente demonstrada pela Secex-TCE em sua última instrução, conforme se lê no relatório que precede esta proposta de deliberação, e também pela Controladoria-Geral da União, no relatório de fiscalização 201306169[footnoteRef:20]. [20:  Peça 1, p. 80-96.] 
Da mesma forma, o contexto fático e a cronologia dos eventos levam à conclusão de que os valores cobrados para apresentação das bandas foram definidos pelo valor constante no plano de trabalho, e não pelos valores praticados pelas bandas com outras demandantes, ou pelo mercado local, conforme a seguir desvelado:
em 3/4/2010, o Centro de Estudos Casa Curta/SE apresenta a proposta 32581 de plano de trabalho do convênio ao ministério, no valor total de R$ 399.000,00, detalhando o cachê de cada banda nos exatos valores do convênio assinado em 25/6/2010[footnoteRef:21]; [21:  Disponível em: https://voluntarias.plataformamaisbrasil.gov.br/voluntarias/ConsultarProposta/ResultadoDaConsultaDeConvenioSelecionarConvenio.do?idConvenio=112681&destino] 
posteriormente, em 22/6/2010, a empresa Classe A Produções & Eventos Ltda. apresenta proposta para a realização dos shows artísticos, no exato valor conveniado[footnoteRef:22]; [22:  Peça 73, p. 17.] 
em 23/6/2006, o Centro de Estudos Casa Curta/SE celebra o contrato com a empresa Classe A Produções & Eventos Ltda. [footnoteRef:23]; [23:  Peça 73, p. 51-52.] 
em 22/6/2010, o representante legal da empresa Classe A Produções & Eventos Ltda. apresenta declaração de que detém a exclusividade dos shows artísticos das bandas previstas para se apresentarem no evento 'O Maior São Pedro do Nordeste', nos dias 26 a 29/6/2010[footnoteRef:24]; [24:  Peça 73, p. 53.] 
as cartas de exclusividade individuais concedidas à Classe A (empresa intermediária) pelas bandas previstas no plano de trabalho do convênio foram emitidas entre os dias 26 a 31/3/20210[footnoteRef:25]; [25:  Peça 73, p. 53-61.] 
em 23/9/2010, a empresa Classe A Produções & Eventos Ltda. emite a nota fiscal 199, no valor de R$ 399.000,00[footnoteRef:26]. [26:  Peça 73, p. 63.] 
Nos documentos de representação empresarial não há estipulação de direitos e obrigações, bem como definição do valor a ser contratado ou da remuneração da pessoa jurídica que recebeu a exclusividade para tal comercialização. Sobre essa questão, transcrevo excerto de minha declaração de voto no Acórdão 1435/2017-TCU-Plenário: 
"10. Temos observado que os instrumentos jurídicos apresentados pelos representantes do artista ('empresários ad hoc') , denominados de 'autorização, atesto ou carta de exclusividade', são instrumentos jurídicos precários, que não se configuram propriamente como contratos, por não estarem devidamente definidos os poderes e direitos de representação, os deveres e obrigações das partes, entre eles: a clara especificação do objeto, a remuneração do contratado, os limites negociais (O empresário exclusivo está autorizado, em nome do artista, a cobrar qualquer valor? O valor a ser cobrado da entidade contratante abrange quais custos: hospedagem, alimentação, transporte de equipamentos, montagem do show?) e o valor a ser percebido pelo artista (não se espera que o artista celebre um 'contrato de exclusividade' para evento certo em que não se especifique o valor que lhe deverá ser repassado em razão de sua apresentação) ."
Vale repisar: no contexto agora desvelado, ante a constatação, pela resposta do MTur, de que não foi avaliado se os preços estabelecidos no plano de trabalho correspondiam a valores compatíveis com os de mercado (verificáveis a partir de propostas apresentadas quando da propositura do convênio) , as omissões observadas nas autorizações/cartas/atestos de exclusividade (omissões que, em contexto distinto do acima descrito, não infirmariam a realidade do vínculo jurídico) passam a ser vistas como evidências de que a função desempenhada pela empresa Classe A Produções & Eventos Ltda., detentora da exclusividade ad hoc, prestou-se menos à legítima representação jurídica e mais à viabilização da contratação das referidas atrações artísticas por preços superiores aos que seriam praticados por elas, diretamente, ou por seu empresário exclusivo, se por meio dele fosse feita a contratação.
Por essa linha de investigação, o que se tem por demonstrado são evidências de ocorrência de dano ao erário por superfaturamento, e não de ocorrência de dano ao erário fundado essencialmente no entendimento de quebra do nexo causal por inobservância dos requisitos legais para contratação direta de artistas, por inexigibilidade.
A inexistência de explicações para a necessidade de contratação dos shows por meio da empresa e não diretamente com os empresários exclusivos das bandas detentoras dos direitos de exclusividade, a precariedade do instrumento de vinculação da representante às bandas, combinadas com a inconsistência temporal das etapas decisórias e a inexistência de justificativa de preços, formam um quadro de robusta presunção de que a participação da empresa, no presente processo, não foi a de uma efetiva representante exclusiva ad hoc, podendo ser qualificada como intermediação desnecessária, onerosa, e mesmo viabilizadora de enriquecimento sem causa.
IV
Assim, no presente caso, não está comprovado que os preços pagos à empresa Classe A Produções & Eventos Ltda. (CNPJ: 08.332.028/0001-38) , contratada pela entidade convenente para realizar as apresentações artísticas, eram compatíveis com os preços que os artistas, diretamente ou por intermédio de seus empresários, haviam praticado com outros demandantes em eventos similares, como exigia a legislação de regência. 
Havendo comprovação de que os preços efetivamente cobrados pelas bandas foram menores do que aqueles aprovados no plano de trabalho e, ainda, fortes indícios de inexistência de justa causa para ganhos a título de representação de "exclusividade" da firma contratada pela convenente Centro de Estudos Casa Curta, constituindo-se, assim, a documentação apresentada nos autos como simulação de legitimidade jurídica para fins de viabilizar pagamento de valores injustificadamente superiores aos de mercado, está comprovada a ocorrência de dano ao erário.
A reforçar esse raciocínio, em algumas situações, existe referência ou comprovação de que os artistas receberam valores inferiores aos transferidos à empresa detentora da carta de exclusividade, o que corresponde a robusta evidência de que os reais valores cobrados por elas seriam aqueles que efetivamente receberam, dado que a presunção de ser o valor proposto no plano de trabalho compatível com o preço de mercado foi elidida pelas respostas do MTur às diligências realizadas.
Enfatizo que, muito embora a justificativa de preço não tenha sido realizada no momento devido, como exigido pela legislação de regência (art. 26, III, Lei 8.666/1993, art. 47, II, Portaria Interministerial 127/2008 e item "h", parte II, cláusula terceira do convênio) , os responsáveis tiveram a oportunidade de fazê-la em resposta às citações promovidas, de forma a elidir a presunção de superfaturamento e infirmar a imputação de dano ao erário, mas não o fizeram.
As alegações de defesa apresentadas pelas responsáveis não lograram comprovar objetivamente a compatibilidade dos preços praticados pelas bandas em contraponto às evidências ao contrário obtidas pela auditoria da Controladoria-Geral da União, conforme requerido nas respectivas citações.
O ônus dessa demonstração é tanto da convenente que utiliza recursos públicos federais quanto da empresa contratada diretamente, uma vez que deveria ser evidenciada compatibilidade com os preços por ela praticados em eventos anteriores e similares ao ora analisado, o que não aconteceu na execução do evento em questão. 
V
Neste processo, deve ser discutida a questão afeta à quantificação do superfaturamento quando não há documento comprobatório (recibos) de todas as bandas do pagamento efetuado pela representante, tal qual se verificou com a banda "Garota Safada", que não disponibilizou à CGU a comprovação do recebido do cachê. 
Repise-se que a apresentação do comprovante de recebimento dos cachês pelas bandas/artistas era uma obrigação do convenente estabelecida na cláusula terceira, parte II do termo de convênio:
"pp) encaminhar ao CONCEDENTE documento comprobatório do efetivo recebimento do cachê por parte dos artistas, e/ou bandas, e/ou grupos, emitido pelo contratante dos mesmos."
Havendo robustas evidências de superfaturamento e, consequentemente, de dano ao erário, na impossibilidade de quantificação cabal, pode o Tribunal estimá-lo, conforme art. 210, § 1º, II, do regimento.
O valor do débito referente à contratação da banda "Garota Safada" constante da citação foi de R$ 80.000,00 (valor total previsto no convênio) .
Entendo, contudo, que as auditorias realizadas pela auditoria da Controladoria-Geral da União sobre convênios celebrados com o Centro de Estudos Casa Curta, cujos objetos também eram a promoção de festividades regionais, podem ser utilizadas como fonte de parâmetros para estimar o superfaturamento.
Para o convênio em exame, o relatório CGU 201306169 registrou a diferença de R$ 145.800,00 entre os valores aprovados no plano de trabalho e os efetivamente recebidos pelas bandas/artistas, representando 37%. No convênio 735866 ("Circuito Cultural e Turístico Rasgadinho", na cidade de Aracaju/SE, nos dias 28 de maio a 19 de junho de 2010) , relatório CGU 201306156, essa diferença foi de R$ 315.400,00, o equivalente a 34%. 
Levando-se em consideração esses percentuais, estima-se uma média de superfaturamento de 35,5% decorrente da intermediação indevida. Assim, para o caso da banda "Garota Safada", em que não há recibo, como o valor de cachê informado era de R$ 80.000,00 (nota fiscal 199) , o débito quantificado seria de R$ 28.400,00 (35,5%) .
Dessa forma, o dano ao erário final apurado neste processo pode ser representado da seguinte forma:
	Banda/Artista
	Valor Previsto no Convênio 1268/2010 (R$) 
	Valor Pago às Bandas/Artistas (RS) 
	Débito (R$) 

	Garota Safada (*) 
	80.000,00
	 (não informado) 
	28.400,00

	Pense Neu
	20.000,00
	16.000,00
	4.000,00

	Forró Maior
	40.000,00
	32.000,00
	8.000,00

	Ivaldo Maceió
	40.000,00
	30.000,00
	10.000,00

	Seeway
	29.000,00
	23.200,00
	5.800,00

	Cavaleiros do Forró
	80.000,00
	64.000,00
	16.000,00

	Painel de Controle
	40.000,00
	32.000,00
	8.000,00

	Fogo na Saia
	30.000,00
	24.000,00
	6.000,00

	Lairton e seus Teclados
	40.000,00
	32.000,00
	8.000,00

	Totais
	399.000,00
	253.200,00
	94.200,00

	 (*) débito no percentual de 35, 5% do valor contratado.

Considerando a proporcionalidade dos aportes de cada partícipe do convênio, o valor do ressarcimento devido ao erário federal é de R$ 89.706,00 (95,23%, percentual de aporte da União sobre o valor do dano apurado de R$ 94.200,00) , e que a data do débito é 28/9/2010[footnoteRef:27], quando ocorreu o pagamento à empresa Classe A Produções e Eventos Ltda. em contrapartida à da emissão da nota fiscal 199, de 23/9/2010. [27:  Peça 73, p. 26.] 
* * *
De acordo com os critérios firmados no Acórdão 1441/2016-TCU-Plenário, não ocorreu a prescrição decenária da pretensão punitiva, porquanto o despacho que ordenou as citações ocorreu em 12/2/2020[footnoteRef:28] e o fato ensejador desta TCE (superfaturamento - pagamento da nota fiscal 199) , data de 28/9/2010. [28:  Peça 41.] 
Assim, anuindo às propostas de mérito uníssonos da unidade instrutiva, com o ajuste que promovi, em benefício dos responsáveis, na quantificação do débito relativamente à banda "Garota Safada", as alegações de defesa apresentadas devem ser rejeitadas e as contas das Sras. Deyse Rocha dos Santos e Rosângela Rocha dos Santos julgadas irregulares, sendo condenadas, em solidariedade, com a entidade Centro de Estudos Casa Curta/SE, a empresa Classe A Produções e Eventos Ltda. a ressarcirem o dano ao erário quantificado em R$ 89.706,00, aplicando, individualmente, aos responsáveis, a multa prevista no art. 57 da LO/TCU.
	Diante do exposto, manifesto-me pela aprovação do acórdão que ora submeto à apreciação deste Colegiado. 
TCU, Sala das Sessões Ministro Luciano Brandão Alves de Souza, em 15 de fevereiro de 2022.
Weder de Oliveira
Relator